ACORDAO-COMPLETO-2583566

ACÓRDÃO 3458/2023 ATA 14/2023 - SEGUNDA CÂMARA

VISTOS, relatados e discutidos estes autos de tomada de contas especial (TCE) instaurada pelo Fundo Nacional de Saúde - Ministério da Saúde (FNS/MS) , em desfavor de Brasil Gate Medicamentos Importados Ltda., em razão da não comprovação da regular aplicação dos recursos repassados pela União, no âmbito do programa de aquisição do medicamento OPSUMIT 10MG (MACITENTAN) ;
ACORDAM os ministros do Tribunal de Contas da União, reunidos em sessão de 2ª Câmara, diante das razões expostas pelo relator, com fundamento nos arts. 1º, inciso I; 12, § 3º; 16, inciso III, alíneas "b" e "c"; 19; 23, inciso III; 28, inciso II; e 57 da Lei 8.443/92;  c/c os arts. 209, 210 e 214, inciso III, alínea "a"; e 267 do Regimento Interno do Tribunal, em:
9.1. considerar revel a responsável Brasil Gate Medicamentos Importados Ltda., para todos os efeitos, dando-se prosseguimento ao processo, com fulcro no art. 12, § 3º, da Lei 8.443/1992;
9.2. excluir da relação processual Fernando Ino Pereira e Katia Godoy dos Santos;
9.3. julgar irregulares as contas da responsável Brasil Gate Medicamentos Importados Ltda., condenando-a ao pagamento da importância abaixo especificada, fixando-lhe o prazo de 15 (quinze) dias, a contar da notificação, para que comprove, perante o Tribunal (art. 214, III, a, do Regimento Interno) , o recolhimento das referidas quantias aos cofres do Fundo Nacional de Saúde, atualizadas monetariamente e acrescidas dos juros de mora, calculados a contar das datas indicadas até o dia do efetivo recolhimento do débito, na forma prevista na legislação em vigor:
	Data de ocorrência
	Valor histórico (R$) 

	23/1/2018
	476.729,15

9.4. aplicar à responsável Brasil Gate Medicamentos Importados Ltda., a multa prevista no art. 57 da Lei 8.443/1992, no valor de R$ 60.000,00 (sessenta mil reais) , fixando-lhes o prazo de 15 (quinze) dias, a contar da notificação, para que comprove, perante o Tribunal, o recolhimento das dívidas ao Tesouro Nacional, atualizadas monetariamente a contar da data deste Acórdão até o dia o efetivo recolhimento, caso não seja paga no prazo ora fixado, na forma da legislação em vigor;
9.5. autorizar, desde logo, nos termos dos arts. 26 e 28, inciso II, da Lei 8.443/1992:
9.5.1. o pagamento das dívidas em até 36 (trinta e seis) parcelas mensais e consecutivas, se solicitado pela responsável, fixando-se o vencimento da primeira em 15 (quinze) dias, a contar do recebimento da notificação, e o das demais a cada 30 (trinta) dias, devendo incidir sobre cada uma delas os encargos legais devidos, na forma prevista na legislação em vigor, sem prejuízo ao vencimento antecipado do saldo devedor em caso de não comprovação do recolhimento de qualquer parcela, conforme prevê o art. 217, § 2º, do Regimento Interno deste Tribunal;
9.5.2. a cobrança judicial das dívidas, caso não atendida a notificação;
9.6. dar ciência desta deliberação aos responsáveis e ao Procurador-Chefe da Procuradoria da República no Estado de São Paulo, para as providências que entender cabíveis.

TOMADA DE CONTAS ESPECIAL. TCE instaurada pelo(a) FUNDO NACIONAL DE SAÚDE - MS em razão de Não comprovação da regular aplicação dos recursos repassados pela União, Gestão de bens, dinheiros ou valores públicos, Aquisição do medicamento OPSUMIT 10MG (MACITENTAN). (nº da TCE no sistema: 923/2020).

Segunda Câmara

Fundo Nacional de Saúde - MS.

3. Interessados/Responsáveis:
3.1. Responsável: Brasil Gate Medicamentos Importados Ltda. (10.832.395/0001-42).

13.1. Ministros presentes: Augusto Nardes (na Presidência), Aroldo Cedraz (Relator) e Antonio Anastasia.
13.2. Ministro-Substituto convocado: Marcos Bemquerer Costa.

AROLDO CEDRAZ

Adoto, como relatório, e transcrevo a seguir a instrução técnica de peça 63, com a qual anuiu o corpo dirigente da AudTCE (peças 64 e 65) , bem como o Ministério Público junto ao Tribunal (peça 66) :
INTRODUÇÃO
Cuidam os autos de tomada de contas especial (TCE) instaurada pelo Fundo Nacional de Saúde - Ministério da Saúde (FNS/MS) , em desfavor de Brasil Gate Medicamentos Importados Ltda., em razão da não comprovação da regular aplicação dos recursos repassados pela União, no âmbito do programa de aquisição do medicamento OPSUMIT 10MG (MACITENTAN) .
HISTÓRICO
Em 13/12/2019, com fundamento na IN/TCU 71/2012, alterada pela IN/TCU 76/2016, e na DN/TCU 155/2016, o dirigente do FNS/MS autorizou a instauração da TCE (peça 37) . O processo foi registrado no sistema e-TCE com o número 923/2020.
	A aplicação irregular dos recursos do Sistema Único de Saúde (SUS) , no âmbito da aquisição do medicamento OPSUMIT 10MG (MACITENTAN) , por parte da empresa BRASIL GATE MEDICAMENTOS IMPORTADOS LTDA. (CNPJ 10.832.395/0001-42) , no período de 23/1/2018 a 11/5/2018, totalizaram R$ 476.729,15.
4. 		Segundo disposto no relatório do tomador de contas, em 19/10/2017, a empresa Brasil Gate Medicamentos Importados Ltda. sagrou-se vencedora no processo de cotação de preços para o fornecimento de 1.950 comprimidos do medicamento Opsumit 10mg (Macitentana) - peça 39, p. 3.
4.1.	Vencido o processo de cotação de preços, no dia 20/12/2017, foi publicada a aquisição do medicamento OPSUMIT 10mg, por meio de Dispensa de Licitação, em favor da empresa Brasil Gate Medicamentos Importados Ltda., e logo foi efetuada a emissão da Nota de Empenho 2017NE801800. Em seguida, procedeu-se à execução do pagamento antecipado, no dia 23/1/2018, no valor de R$ 476.729,15, por intermédio da autorização de pagamento, conforme a Ordem Bancária 2018OB800076 (peça 39, p. 3) .
4.2 		O preço unitário para fornecimento e entrega do referido produto era de US$ 2.063,70, por caixa, acrescido dos custos de frete de US$ 1.050,00, e de seguro, no valor de US$ 2.889,18, perfazendo um valor global de US$ 148.398,18 (peça 39, p. 2) .
4.3. 	Conforme se constata no Ofício 48/2018/CDJU/CGLIS/DLOG/SE/MS, de 12/4/2018 (ausente nos autos) , a empresa Brasil Gate Medicamentos Importados Ltda. foi notificada pela não entrega do medicamento, sendo-lhe concedido o prazo de cinco dias úteis para apresentação de justificativas. Em resposta, por meio de e-mail datado de 17/4/2018, SEI 3427512, a empresa informou que estava enfrentando dificuldades na aquisição do medicamento (peça 39, p. 3) .
4.4.	Em seguida, por intermédio do Ofício 33/2018/CGLIS/DLOG/SE/MS (ausente nos autos) , o Ministério da Saúde esclareceu que a aquisição do medicamento era de caráter emergencial, e notificou a empresa sobre o descumprimento contratual, concedendo-lhe prazo adicional de mais cinco dias úteis para manifestação de Defesa Prévia, em cumprimento aos preceitos constitucionais do contraditório e da ampla defesa (peça 39, p. 3) .
4.5.	A empresa apresentou defesa prévia, via e-mail datado de 4/5/2018 (peça 33) , alegando, em síntese, que não conseguiu entregar o medicamento, e que devolveria o valor recebido (peça 39, p. 3) .
4.6. 	Em 4/5/2018, pelo Despacho CGLIS/DLOG/SE/MS, SEI 3681905, os autos foram encaminhados à Coordenação de Execução Orçamentária e Financeira (CEOF) para efetuar o cálculo do valor a ser ressarcido pela empresa Brasil Gate Medicamentos Importados Ltda., em razão do descumprimento da entrega do medicamento. A Nota Técnica 25/2018, de 11/5/2018, concluiu que o valor total a ser ressarcido era de R$ 543.083,07 (peça 39, p. 3) .
4.7. 	Em 18/5/2018, a Coordenação-Geral de Licitações e Contratos de Insumos Estratégicos para Saúde, no despacho SEI 3915802, encaminhou os autos para decisão, sugerindo aplicação de suspensão do direito de licitar e contratar com a Administração Pública pelo prazo de até dois anos (peça 39, p. 3) .
5.	O fundamento para a instauração da TCE, conforme consignado na matriz de responsabilização elaborada pelo tomador de contas (peça 38) , foi a constatação da seguinte irregularidade:
Inexecução total do objeto do processo licitatório descrito como "Aquisição do medicamento OPSUMIT 10MG (MACITENTAN) ."
6. 	De acordo com o Controle Interno, os responsáveis arrolados na fase interna foram devidamente comunicados e, diante da ausência de justificativas suficientes para elidir a irregularidade e da não devolução dos recursos, instaurou-se a tomada de contas especial.
7.	No relatório (peça 39) , o tomador de contas concluiu que o prejuízo importaria no valor original de R$ 476.729,15, imputando-se a responsabilidade a Fernando Ino Pereira, sócio desde 27/2/2015, na condição de dirigente, a Katia Godoy dos Santos, sócia desde 27/2/2015, na condição de dirigente, e à Brasil Gate Medicamentos Importados Ltda., na condição de contratada.
8.	Em 21/9/2020, a Controladoria-Geral da União emitiu o Relatório de Auditoria ETCE 1146/2018 (peça 42) , em concordância com o relatório do tomador de contas. O certificado de auditoria e o parecer do dirigente do órgão de controle interno concluíram pela irregularidade das presentes contas (peças 43 e 44) .
9.	Em 3/11/2020, o ministro responsável pela área atestou haver tomado conhecimento das conclusões contidas no relatório e certificado de auditoria, bem como do parecer conclusivo do dirigente do órgão de controle interno, que se manifestou pela irregularidade das contas, e determinou o encaminhamento do processo ao Tribunal de Contas da União (peça 45) .
10. 	O presente processo foi autuado no TCU em 18/11/2020, dando início à fase externa.
 	Na instrução inicial (peça 49) , analisando-se os documentos contidos nos autos, concluiuse pela necessidade de realização de citação para a seguinte irregularidade:
Irregularidade: inexecução total do objeto do processo licitatório descrito como "Aquisição do medicamento OPSUMIT 10MG (MACITENTAN) ".
	Evidências da irregularidade: documentos técnicos presentes nas peças 11, 12, 13, 14, 15 e 16.
	Normas infringidas: Constituição Federal, art. 70, parágrafo único; Lei Complementar 101/2000 (art. 25, § 2º) ; Lei 8.443, de 16/7/1992, artigo 8º; IN/TCU/71, de 28/11/2012, alterada pela IN/TCU 76/2016; e Decisão Normativa TCU 155/2016.
	Débito relacionado à responsável Brasil Gate Medicamentos Importados Ltda.:
	Data de ocorrência
	Valor histórico (R$) 

	23/1/2018
	476.729,15

		Cofre credor: Fundo Nacional de Saúde - MS.
		Responsável: Brasil Gate Medicamentos Importados Ltda.
Conduta: deixar de executar o objeto do processo licitatório descrito como "Aquisição do medicamento OPSUMIT 10MG (MACITENTAN) ".
Nexo de causalidade: a não entrega do medicamento Optsumit 10 mg constitui dano ao erário, uma vez que houve o pagamento integral do valor da despesa empenhada.
Culpabilidade: não se aplica a pessoa jurídica.
Encaminhamento: citação.
	Apesar do tomador de contas haver incluído Fernando Ino Pereira e Katia Godoy dos Santos como responsáveis neste processo, após análise realizada sobre a documentação acostada aos autos, concluiu-se que suas responsabilidades deveriam ser excluídas, uma vez que não havia evidências de que tenham tido participação na irregularidade aqui verificada.
Conforme análise realizada nos itens 15.1.1.2 e 15.1.1.3, da instrução de peça 49, abaixo transcrito, coube apenas a responsabilização da entidade privada:
15.1.1.2. Cabe a responsabilização da entidade privada que recebeu indevidamente pelos medicamentos não fornecidos.
15.1.1.3. A jurisprudência desta Corte sobre o tema tem se consolidado no sentido de que, quando não comprovado o favorecimento pessoal dos gestores da unidade privada, a responsabilidade pelo dano deve recair sobre a entidade jurídica credora dos repasses do SUS. Citem-se, nessa linha de compreensão, dentre muitos outros, os Acórdão 3656/2016-TCU-Primeira Câmara, Rel. Min. Benjamin Zymler, 5.071/2016TCUPrimeira Câmara, Rel. Min. Weder de Oliveira; 10.008/2016TCUSegunda Câmara, Rel. Min. Raimundo Carreiro; 8.795/2017TCUPrimeira Câmara, Rel. Min. Vital do Rego e 10.261/2017TCUPrimeira Câmara, Rel. Min. Walton Alencar Rodrigues.
Em cumprimento ao pronunciamento da unidade (peça 51) , foi efetuada a citação do responsável, nos moldes adiante:
 Brasil Gate Medicamentos Importados Ltda. - promovida a citação do responsável, conforme delineado adiante:
	Comunicação: Ofício 26668/2022-TCU/Seproc (peça 53) 
Data da Expedição: 9/6/2022
Data da Ciência: não houve (Mudou-se) - peça 54
Observação: ofício enviado para o endereço do responsável, conforme pesquisa na base de dados no sistema da Receita Federal, custodiada pelo TCU (peça 52) 

	Comunicação: Ofício 40377/2022-TCU/Seproc (peça 57) 
Data da Expedição: 6/9/2022
Data da Ciência: não houve (Endereço insuficiente) - peça 58
Observação: ofício enviado para o endereço da representante legal do responsável, conforme pesquisa na base de dados no sistema da Receita Federal, custodiada pelo TCU (peça 55) 

	Comunicação: Ofício 40378/2022-TCU/Seproc (peça 56) 
Data da Expedição: 6/9/2022
Data da Ciência: não houve (Mudou-se) - peça 59
Observação: ofício enviado para o endereço da representante legal do responsável, conforme pesquisa na base de dados no sistema do Renach, custodiada pelo TCU (peça 55) 

	Comunicação: Edital 1259/2022-TCU/Seproc (peça 60) 
Data da Publicação: 19/10/2022 (peça 61) 
Fim do prazo para a defesa: 3/11/2022

Conforme Despacho de Conclusão das Comunicações Processuais (peça 62) , as providências inerentes às comunicações processuais foram concluídas.
Transcorrido o prazo regimental, a empresa responsável Brasil Gate Medicamentos Importados Ltda. permaneceu silente, devendo ser considerada revel, nos termos do art. 12, § 3º, da Lei 8.443/1992.
AVALIAÇÃO DA OCORRÊNCIA DE PRESCRIÇÃO
17.	Em relação à prescrição, o Supremo Tribunal Federal - STF, no Recurso Extraordinário  RE 636.886, fixou a tese, com repercussão geral reconhecida, de que "é prescritível a pretensão de ressarcimento ao erário fundada em decisão de Tribunal de Contas" (Tema 899) . Posteriormente, o próprio TCU regulamentou o assunto por meio da Resolução TCU 344, de 11/10/2022, publicada em 21/10/2022, à luz do disposto na Lei 9.873/1999, estabelecendo que "prescrevem em cinco anos as pretensões punitiva e de ressarcimento" nos processos de controle externo, conforme o art. 2º, da referida norma.
18.	Quanto ao termo inicial da contagem do prazo prescricional, o art. 4º prevê o seguinte:
Art. 4° O prazo de prescrição será contado:
I - da data em que as contas deveriam ter sido prestadas, no caso de omissão de prestação de contas;
II - da data da apresentação da prestação de contas ao órgão competente para a sua análise inicial;
III - do recebimento da denúncia ou da representação pelo Tribunal ou pelos órgãos de controle interno, quanto às apurações decorrentes de processos dessa natureza;
IV - da data do conhecimento da irregularidade ou do dano, quando constatados em fiscalização realizada pelo Tribunal, pelos órgãos de controle interno ou pelo próprio órgão ou entidade da Administração Pública onde ocorrer a irregularidade;
V - do dia em que tiver cessado a permanência ou a continuidade, no caso de irregularidade permanente ou continuada.
19.	No que se refere às causas de interrupção da prescrição, o art. 5º dispõe:
Art. 5º A prescrição se interrompe:
I - pela notificação, oitiva, citação ou audiência do responsável, inclusive por edital;
II - por qualquer ato inequívoco de apuração do fato;
III - por qualquer ato inequívoco de tentativa de solução conciliatória;
IV - pela decisão condenatória recorrível.
§ 1° A prescrição pode se interromper mais de uma vez por causas distintas ou por uma mesma causa desde que, por sua natureza, seja repetível no curso do processo.
§ 2° Interrompida a prescrição, começa a correr novo prazo a partir do ato interruptivo.
§ 3º Não interrompem a prescrição o pedido e concessão de vista dos autos, emissão de certidões, prestação de informações, juntada de procuração ou subestabelecimento e outros atos de instrução processual de mero seguimento do curso das apurações.
20.	No caso concreto, o termo inicial da contagem do prazo prescricional ocorreu em 4/5/2018, data em que se confirmou a não entrega do medicamento Optsumit 10 mg (art. 4°, inciso IV, da Resolução TCU 344/2022 - peça 10) .
21.	Ademais, verificam-se, nos presentes autos, os seguintes eventos processuais interruptivos da prescrição, ocorridos tanto na fase interna, quanto na fase externa desta TCE:
21.1.	fase interna:
 11/5/2018 - Nota Técnica 25/2018-DIVIC/CEOF/DLOG/SE/MS, que identificou a irregularidade em apuração, mensurou o respectivo débito e apontou o responsável (art. 5º, inciso II, da Resolução TCU 344/2022 - peça 11) ;
 13/12/2019 - autorização de instauração do processo de TCE, conforme Despacho (art. 5º, inciso II, da Resolução TCU 344/2022 - peça 37) ;
	c) 18/12/2019 - Relatório de Tomada de Contas Especial 362/2019 (art. 5º, inciso II, da Resolução TCU 344/2022 - peça 39) ; e
	d) 21/9/2020 - Relatório de Auditoria E-TCE 923/2020, da CGU (art. 5º, inciso II, da Resolução TCU 344/2022 - peça 42) .
21.2.	fase externa:
 18/11/2020 - autuação do processo no TCU (art. 5º, inciso II, da Resolução TCU 344/2022) ;
  23/5/2022 - autorização de citação da empresa responsável (art. 5º, inciso II, da Resolução TCU 344/2022 - peça 51) ; e
 19/10/2022 - notificação de citação da empresa Brasil Gate Medicamentos Importados Ltda., por intermédio do Edital 1259/2022-TCU/Seproc (art. 5º, inciso I, da Resolução TCU 344/2022 - peças 60 e 61) .
22.	Ao se analisar o termo inicial da contagem do prazo de prescrição, bem como a sequência de eventos processuais indicados no item anterior, os quais têm o condão de interromper a fluência do prazo prescricional, nos termos do art. 5º, da Resolução TCU 344/2022, conclui-se que não houve o transcurso de prazo superior a cinco anos entre cada evento processual. Portanto, levando-se em consideração o entendimento do STF acima mencionado, bem como a vigente regulamentação do Tribunal, não ocorreu, nos autos, a prescrição da pretensão sancionatória e ressarcitória para o TCU.
Avaliação da Prescrição Intercorrente no âmbito do Tribunal
A Resolução - TCU 344, de 11 de outubro de 2022, estabelece que:
Art. 8º Incide a prescrição intercorrente se o processo ficar paralisado por mais de três anos, pendente de julgamento ou despacho, sem prejuízo da responsabilidade funcional decorrente da paralisação, se for o caso.
§ 1° A prescrição intercorrente interrompe-se por qualquer ato que evidencie o andamento regular do processo, excetuando-se pedido e concessão de vista dos autos, emissão de certidões, prestação de informações, juntada de procuração ou subestabelecimento e outros atos que não interfiram de modo relevante no curso das apurações.
§ 2° As causas suspensivas e interruptivas da prescrição principal também suspendem ou interrompem a prescrição intercorrente.
Levando-se em consideração a vigente regulamentação do Tribunal, bem como os eventos processuais interruptivos da prescrição, relacionados no item 21 acima, conclui-se que não houve o transcurso do prazo de 3  (três) anos entre cada evento processual e, consequentemente, não ocorreu a prescrição intercorrente.
ANÁLISE DOS PRESSUPOSTOS DE PROCEDIBILIDADE DA IN/TCU 71/2012
Avaliação de Viabilidade do Exercício do Contraditório e Ampla Defesa
25.	Verifica-se que não houve o transcurso de mais de dez anos desde o fato gerador sem que tenha havido a notificação do responsável pela autoridade administrativa federal competente (art. 6º, inciso II, c/c art. 19, da IN/TCU 71/2012, modificada pela IN/TCU 76/2016) , uma vez que o fato gerador da irregularidade sancionada ocorreu em 23/1/2018, e o responsável foi notificado sobre a irregularidade, pela autoridade administrativa competente, conforme segue:
25.1. 	Brasil Gate Medicamentos Importados Ltda, por meio do edital acostado à peça 24, publicado em 15/4/2019.
Valor de Constituição da TCE
26.	Verifica-se, ainda, que o valor original do débito, cujo fato gerador ocorreu após 1º/1/2017, é de R$ 476.729,15, portanto, superior ao limite mínimo de R$ 100.000,00, na forma estabelecida conforme os arts. 6º, inciso I, e 19, da IN/TCU 71/2012, modificada pela IN/TCU 76/2016.
Outros Processos/Débitos nos Sistemas do TCU com o mesmo responsável
27.	Informa-se que não foi encontrado débito imputável à empresa responsável em outros processos no Tribunal.
EXAME TÉCNICO
Da validade das notificações:
28.		Preliminarmente, cumpre tecer breves considerações sobre a forma como são realizadas as comunicações processuais no TCU. A esse respeito, destacam-se o art. 179, do Regimento Interno do TCU (Resolução 155, de 4/12/2002) , e o art. 4º, inciso III, § 1º, da Resolução TCU 170, de 30 de junho de 2004, in verbis:
Art. 179. A citação, a audiência ou a notificação, bem como a comunicação de diligência, farseão:
I - mediante ciência da parte, efetivada por servidor designado, por meio eletrônico, fac-símile, telegrama ou qualquer outra forma, desde que fique confirmada inequivocamente a entrega da comunicação ao destinatário;
II - mediante carta registrada, com aviso de recebimento que comprove a entrega no endereço do destinatário;
III - por edital publicado no Diário Oficial da União, quando o seu destinatário não for localizado;
 (...) 
Art. 3º As comunicações serão dirigidas ao responsável, ou ao interessado, ou ao dirigente de órgão ou entidade, ou ao representante legal ou ao procurador constituído nos autos, com poderes expressos no mandato para esse fim, por meio de:
I - correio eletrônico, fac-símile ou telegrama;
II - servidor designado;
III - carta registrada, com aviso de recebimento;
IV - edital publicado no Diário Oficial da União, quando o seu destinatário não for localizado, nas hipóteses em que seja necessário o exercício de defesa.
Art. 4º. Consideram-se entregues as comunicações:
I - efetivadas conforme disposto nos incisos I e II do artigo anterior, mediante confirmação da ciência do destinatário;
II - realizadas na forma prevista no inciso III do artigo anterior, com o retorno do aviso de recebimento, entregue comprovadamente no endereço do destinatário;
III - na data de publicação do edital no Diário Oficial da União, quando realizadas na forma prevista no inciso IV do artigo anterior.
§ 1º O endereço do destinatário deverá ser previamente confirmado mediante consulta aos sistemas disponíveis ao Tribunal ou a outros meios de informação, a qual deverá ser juntada ao respectivo processo.
 (...) 
29. 	Bem se vê, portanto, que a validade da citação via postal não depende de que o aviso de recebimento seja assinado pelo próprio destinatário da comunicação, o que dispensa, no caso em tela, a entrega do AR em "mãos próprias". A exigência da norma é no sentido de o Tribunal verificar se a correspondência foi entregue no endereço correto, residindo aqui a necessidade de certeza inequívoca.
30.	Não é outra a orientação da jurisprudência do TCU, conforme se verifica dos julgados a seguir transcritos:
São válidas as comunicações processuais entregues, mediante carta registrada, no endereço correto do responsável, não havendo necessidade de que o recebimento seja feito por ele próprio (Acórdão 3648/2013-TCU-Segunda Câmara, Relator José Jorge) ;
É prescindível a entrega pessoal das comunicações pelo TCU, razão pela qual não há necessidade de que o aviso de recebimento seja assinado pelo próprio destinatário. Entregandose a correspondência no endereço correto do destinatário, presume-se o recebimento da citação (Acórdão 1019/2008-TCU-Plenário, Relator Benjamin Zymler) ;
As comunicações do TCU, inclusive as citações, deverão ser realizadas mediante Aviso de Recebimento - AR, via Empresa Brasileira de Correios e Telégrafos, bastando para sua validade que se demonstre que a correspondência foi entregue no endereço correto (Acórdão 1526/2007-TCU-Plenário, Relator Aroldo Cedraz) .
31. 	A validade do critério de comunicação processual do TCU foi referendada pelo Supremo Tribunal Federal, nos termos do julgamento do MS-AgR 25.816/DF, por meio do qual se afirmou a desnecessidade da ciência pessoal do interessado, entendendo-se suficiente a comprovação da entrega do "AR" no endereço do destinatário:
Ementa: agravo regimental. Mandado de segurança. Desnecessidade de intimação pessoal das decisões do tribunal de contas da união. art. 179 do regimento interno do TCU. Intimação do ato impugnado por carta registrada, iniciado o prazo do art. 18 da lei nº 1.533/51 da data constante do aviso de recebimento. Decadência reconhecida. Agravo improvido.
O envio de carta registrada com aviso de recebimento está expressamente enumerado entre os meios de comunicação de que dispõe o Tribunal de Contas da União para proceder às suas intimações.
O inciso II do art. 179 do Regimento Interno do TCU é claro ao exigir apenas a comprovação da entrega no endereço do destinatário, bastando o aviso de recebimento simples.
Da revelia da responsável Brasil Gate Medicamentos Importados Ltda.
32. 	Importante destacar que, antes de se promover a citação por edital, para assegurar a ampla defesa, buscaram-se outros meios possíveis para localizar e citar o responsável, nos limites da razoabilidade, fazendo juntar, aos autos, informação comprobatória dos diferentes meios experimentados que restaram frustrados, tal como se demonstrou no item 14, da presente instrução (Acórdão 4851/2017-TCU-Primeira Câmara, Relator Augusto Sherman) .
33.	Cumpre ressaltar ainda que a empresa responsável também foi notificada por edital, no âmbito da fase interna, conforme quadro demonstrativo do Relatório do Tomador de Contas (peça 39, p. 4) , o que evidencia a dificuldade de se localizar um endereço válido do responsável.
34.		Nos processos do TCU, a revelia não leva à presunção de que seriam verdadeiras todas as imputações levantadas contra os responsáveis, diferentemente do que ocorre no processo civil, em que a revelia do réu opera a presunção da verdade dos fatos narrados pelo autor (Acórdão 1009/2018-TCU-Plenário, Relator Bruno Dantas; 2369/2013 - TCU - Plenário, Relator Benjamin Zymler e 2449/2013 - TCU - Plenário, Relator Benjamin Zymler) . Dessa forma, a avaliação da responsabilidade do agente não pode prescindir da prova existente no processo ou para ele carreada.
35. 	Ao não apresentar sua defesa, a empresa responsável deixou de produzir prova da regular aplicação dos recursos sob sua responsabilidade, em afronta às normas que impõem, aos gestores públicos, a obrigação legal de, sempre que demandados pelos órgãos de controle, apresentar os documentos que demonstrem a correta utilização das verbas públicas, a exemplo do contido no art. 93, do Decreto-Lei 200/1967: "Quem quer que utilize dinheiros públicos terá de justificar seu bom e regular emprego na conformidade das leis, regulamentos e normas emanadas das autoridades administrativas competentes."
36. 	Mesmo as alegações de defesa não sendo apresentadas, considerando o princípio da verdade real que rege esta Corte, procurou-se buscar, em manifestações do responsável, na fase interna desta TCE, se havia algum argumento que pudesse ser aproveitado a seu favor. Contudo, na fase interna também não foram apresentados argumentos que pudessem elidir a irregularidade apontada.
37. 	Em se tratando de processo em que a parte interessada não se manifestou acerca da irregularidade imputada, não há elementos para que se possa efetivamente aferir e reconhecer a ocorrência de boa-fé na conduta do responsável, podendo este Tribunal, desde logo, proferir o julgamento de mérito pela irregularidade das contas, conforme os termos dos §§ 2º e 6º do art. 202 do Regimento Interno do TCU (Acórdão 2064/2011-TCU-Primeira Câmara, Relator Ubiratan Aguiar; 6.182/2011 - TCU - 1ª Câmara, Relator Weder de Oliveira; 4.072/2010  TCU  1ª Câmara, Relator Valmir Campelo; 1.189/2009 - TCU - 1ª Câmara, Relator Marcos Bemquerer; 731/2008 - TCU - Plenário, Relator Aroldo Cedraz) .
38. 	Dessa forma, a responsável Brasil Gate Medicamentos Importados Ltda. deve ser considerada revel, nos termos do art. 12, § 3º, da Lei 8.443/1992, devendo suas contas serem julgadas irregulares, condenando-a ao débito apurado e aplicando-lhe a multa prevista no art. 57, da Lei 8.443/1992.
CONCLUSÃO
39. 	Em face da análise promovida na seção "Exame Técnico", verifica-se que a responsável Brasil Gate Medicamentos Importados Ltda. não logrou comprovar a boa e regular aplicação dos recursos. Instada a se manifestar, optou pelo silêncio, configurando a revelia, nos termos do § 3º do art. 12 da Lei 8.443/1992. Ademais, inexistem, nos autos, elementos que demonstrem a boa-fé da responsável ou a ocorrência de outras excludentes de culpabilidade.
40. 	Verifica-se também que não houve a prescrição da pretensão punitiva, conforme análise já realizada.
41. 	Tendo em vista que não constam, dos autos, elementos que permitam reconhecer a boa-fé da responsável, sugere-se que as suas contas sejam julgadas irregulares, nos termos do art. 202, § 6º, do Regimento Interno do TCU, com a imputação do débito atualizado monetariamente e acrescido de juros de mora, nos termos do art. 202, § 1º, do Regimento Interno do TCU, descontando-se o valor eventualmente recolhido, e com a aplicação da multa prevista no art. 57, da Lei 8.443/1992.
42. 	Por fim, como não houve elementos que pudessem modificar o entendimento acerca da irregularidade em apuração, mantém-se a matriz de responsabilização presente na peça 48.
PROPOSTA DE ENCAMINHAMENTO
43. 	Diante do exposto, submete-se os autos à consideração superior, propondo, ao Tribunal:
considerar revel a responsável Brasil Gate Medicamentos Importados Ltda., para todos os efeitos, dando-se prosseguimento ao processo, com fulcro no art. 12, § 3º, da Lei 8.443/1992;
excluir da relação processual Fernando Ino Pereira e Katia Godoy dos Santos;
julgar irregulares, nos termos dos arts. 1º, inciso I, 16, inciso III, alíneas "b" e "c", da Lei 8.443/1992, c/c os arts. 19 e 23, inciso III, da mesma Lei, as contas da responsável Brasil Gate Medicamentos Importados Ltda., condenando-a ao pagamento da importância a seguir especificada, atualizada monetariamente e acrescida dos juros de mora, calculada a partir da data discriminada até a data da efetiva quitação do débito, fixando-lhe o prazo de quinze dias, para que comprove, perante o Tribunal, o recolhimento da referida quantia aos cofres do Fundo Nacional de Saúde - MS, nos termos do art. 23, inciso III, alínea "a", da citada lei, c/c o art. 214, inciso III, alínea "a", do Regimento Interno do TCU.
Débito relacionado à responsável Brasil Gate Medicamentos Importados Ltda. (CNPJ 10.832.395/0001-42) :
	Data de ocorrência
	Valor histórico (R$) 

	23/1/2018
	476.729,15

Valor atualizado do débito (com juros) , em 27/1/2023: R$ 625.790,70.
aplicar à responsável Brasil Gate Medicamentos Importados Ltda., a multa prevista no art. 57, da Lei 8.443/1992, c/c o art. 267, do Regimento Interno do TCU, fixando-lhe o prazo de quinze dias, a contar da notificação, para que comprove, perante o Tribunal (art. 214, inciso III, alínea "a", do Regimento Interno do TCU) , o recolhimento da dívida aos cofres do Tesouro Nacional, atualizada monetariamente desde a data do acórdão que vier a ser proferido por este Tribunal até a data do efetivo recolhimento, se paga após o vencimento, na forma da legislação em vigor;
autorizar, desde logo, a cobrança judicial das dívidas, caso não atendida a notificação, na forma do disposto no art. 28, inciso II, da Lei 8.443/1992;
autorizar também, desde logo, se requerido, com fundamento no art. 26, da Lei 8.443, de 1992, c/c o art. 217, §1º, do Regimento Interno do TCU, o parcelamento das dívidas em até 36 parcelas, incidindo, sobre cada parcela, corrigida monetariamente, os correspondentes acréscimos legais, fixando-lhe o prazo de quinze dias, a contar do recebimento da notificação, para comprovar, perante o Tribunal, o recolhimento da primeira parcela, e de trinta dias, a contar da parcela anterior, para comprovar o recolhimento das demais parcelas, devendo incidir, sobre cada valor mensal, atualizado monetariamente, os juros de mora devidos, no caso do débito, na forma prevista na legislação em vigor, alertando o responsável de que a falta de comprovação do recolhimento de qualquer parcela importará o vencimento antecipado do saldo devedor, nos termos do § 2º do art. 217 do Regimento Interno deste Tribunal;
enviar cópia do Acórdão a ser prolatado à Procuradoria da República no Estado de São Paulo, nos termos do § 3º do art. 16 da Lei 8.443/1992, c/c o § 7º do art. 209 do Regimento Interno do TCU, para adoção das medidas cabíveis;
enviar cópia do Acórdão que vier a ser proferido ao Fundo Nacional de Saúde - MS e à empresa responsável, para ciência;
informar à Procuradoria da República no Estado de São Paulo, ao Fundo Nacional de Saúde - MS e ao responsável que a presente deliberação, acompanhada do Relatório e do Voto que a fundamenta, está disponível para a consulta no endereço www.tcu.gov.br/acordaos, além de esclarecer que, caso requerido, o TCU poderá fornecer, sem custos, as correspondentes cópias, de forma impressa; e
informar à Procuradoria da República no Estado de São Paulo que, nos termos do parágrafo único do art. 62 da Resolução TCU 259/2014, os procuradores e membros do Ministério Público credenciados nesta Corte podem acessar os presentes autos de forma eletrônica e automática, ressalvados apenas os casos de eventuais peças classificadas como sigilosas, as quais requerem solicitação formal.
É o relatório.

não há.

Subprocurador-Geral Paulo Soares Bugarin.

TOMADA DE CONTAS ESPECIAL. IMPUGNAÇÃO DE DESPESAS REFERENTE AO PROGRAMA DE AQUISIÇÃO DO MEDICAMENTO OPSUMIT 10MG (MACITENTAN). CITAÇÃO. REVELIA. IRREGULARIDADE DAS CONTAS. DÉBITO E MULTA. CIÊNCIA.

TOMADA DE CONTAS ESPECIAL (TCE)

Unidade de Auditoria Especializada em Tomada de Contas Especial (AudTCE).

Conforme consignado no relatório precedente, esta tomada de contas especial (TCE) foi instaurada pelo Fundo Nacional de Saúde - Ministério da Saúde (FNS/MS) , em desfavor de Brasil Gate Medicamentos Importados Ltda., em razão da não comprovação da regular aplicação dos recursos repassados pela União, no âmbito do programa de aquisição do medicamento OPSUMIT 10MG (MACITENTAN) .
2.	A fase interna desta TCE obedeceu à regência normativa para a espécie e resultou na constatação de prejuízo ao Erário e identificação do responsável, o empresário individual Sr. Renato Aurelio Juliani, conforme Relatório de Tomada de Contas Especial (peça 39) , Relatório e Certificado de Auditoria (peças 42 e 43) , Parecer do Dirigente do Controle Interno (peça 44) , em conclusões uniformes por considerar irregulares as contas prestadas. O pronunciamento ministerial respectivo consta da peça 45.
3.	No âmbito deste Tribunal, após exame da documentação inicialmente trazida aos autos, a unidade técnica procedeu à citação da responsável Brasil Gate Medicamentos Importados Ltda. quanto à seguinte irregularidade:
Inexecução total do objeto do processo licitatório descrito como "Aquisição do medicamento OPSUMIT 10MG (MACITENTAN) .
4	Transcorrido o prazo regimental fixado para apresentação de defesa, a responsável permaneceu silente, de modo que resta considerá-la revel e dar prosseguimento ao processo, nos termos do art. 12, § 3º, da Lei 8.443/1992.
5.	Em exame preliminar, verifico que, no presente caso, não ocorreu a prescrição, conforme levantamento realizado pela AudTCE nos itens 17 a 24 de sua instrução.
6.	Do exame empreendido sobre o mérito, a AudTCE concluiu que "a responsável Brasil Gate Medicamentos Importados Ltda. não logrou comprovar a boa e regular aplicação dos recursos. Instada a se manifestar, optou pelo silêncio, configurando a revelia, nos termos do § 3º do art. 12 da Lei 8.443/1992. Ademais, inexistem, nos autos, elementos que demonstrem a boa-fé da responsável ou a ocorrência de outras excludentes de culpabilidade".
7.	Acolho o exame e a proposta de encaminhamento da AudTCE, que contou com a anuência do Ministério Público junto ao Tribunal, e incluo seus fundamentos às minhas próprias razões de decidir.
8.	Inexistindo, portanto, elementos que demonstrem a boa-fé ou de outros excludentes de culpabilidade na conduta da responsável, resta o julgamento pela irregularidade de suas contas especiais, condenando-o pelo débito apurado, além de aplicar-lhe a multa prevista no art. 57 da Lei 8.443/1992, cujo valor, em face do montante atualizado do débito, fixo em R$ 60.000,00 (sessenta mil reais) . 
9.	Com fundamento no art. 16, § 3º, da Lei 8.442/92, deve ser remetida cópia dos autos ao Procurador-Chefe da Procuradoria da República no Estado de São Paulo, para as providências que entender cabíveis.
	Ante o exposto, VOTO no sentido de que o Tribunal adote a deliberação que ora submeto à apreciação deste Colegiado.
TCU, Sala das Sessões, em 16 de maio de 2023.
AROLDO CEDRAZ 
Relator